【裁判字號】    92,上更(一),641
【裁判日期】    921209
【裁判案由】    偽造有價證券等
【裁判全文】
臺灣高等法院刑事判決                          九十二年度上更(一)字第六四一號
    上  訴  人  臺灣板橋地方法院檢察署檢察官
    被      告  乙○○
    指定辯護人  本院公設辯護人  甲○○
右上訴人因被告偽造有價證券等案件，不服臺灣板橋地方法院八十九年度訴字第九八
九號，中華民國九十年一月十日第一審判決（起訴案號：臺灣板橋地方法院檢察署八
十九年度偵緝字第五五七號、第五五八號），提起上訴，經判決後，由最高法院發回
更審，本院判決如左：
    主  文
原判決撤銷。
乙○○連續意圖為自己不法之所有，以詐術使人將本人之物交付，處有期徒刑壹年。
    事  實
一、乙○○因沈迷賭博，簽賭六合彩而負債累累，無力償還債務。竟意圖為自己不法
    之所有，基於概括之犯意，隱匿借款供作賭博之用，根本無力亦無意償還，詐稱
    為其夫經營醬油生意，需錢周轉，簽發其夫李桂青同意其使用之彰化銀行○三─
    ○一六六四─七─○○帳號支票，對外借錢或換票，或借票，供其賭博，使他人
    陷於錯誤，以為生意正常周轉，屆期應會償還而借予款項或支票，連續於民國八
    十七年四月至五月間，簽發李桂青之支票六張，先後向丁○○○借得新台幣（下
    同）共五百十七萬元；簽發李桂青支票一張，換得己○○○五十萬元支票一張；
    又向戊○○借得二十五萬元及三十萬元支票二張。詎支票屆期均不獲兌現，而借
    得戊○○之支票，交付六合彩組頭簽賭，屆期亦未備款支付，並逃匿無蹤。丁○○○、己○○○、戊○○始知受騙。
二、案經丁○○○、己○○○、戊○○訴由臺灣板橋地方法院檢察署檢察官偵查起訴
    。
    理  由
一、訊之被告乙○○矢口否認有詐欺之犯行，辯稱：其係長期向丁○○○借錢，有借
    有還，並非詐欺；另向己○○○換票，戊○○借票，她們的支票亦未兌現，亦無
    詐欺行為云云。
二、然查：
（一）右揭犯罪事實，迭據告訴人丁○○○、己○○○、戊○○於偵、審中具狀及到
      庭指訴綦詳，明指被告以經營醬油批發，為了生意周轉而借錢，並不知被告之
      經濟狀況不好，才借錢給被告，所借予被告之支票，落入六合彩組頭手中等語
      （見八十七年度偵字第二五四五號偵查卷第一之一頁、原審卷第六十三頁、第
      六十五頁），並有被告所交付其夫陳桂青名義之支票及存款不足退票單影本、
      所書立之收據影本等在卷可稽（見同上偵查卷第二十六頁至第三十三頁）。
（二）被告於偵查及原審坦承：「借那麼多錢是簽六合彩，……簽六合彩一期有二十
      幾萬元」、「借錢時也不知道如何還，借甲還乙」、「借來的錢簽六合彩用掉
      了」等語（見八十九年度偵緝字第五五七號偵查卷第十九頁正、背面、原審卷
      第十八頁）。而被告之夫陳桂青於偵查中也證稱：被告「借錢都是去賭博，因
      我太太愛賭」、「我太太賭博好多年了，越賭越大」、「寫切結書給丁○○○
      ，那是賭博的錢」（見八十七年度偵字第一五三六九號偵查卷第十一頁、八十
      七年度偵字第二五八四五號偵查卷第四十一頁正、背面）。被告上揭自白，與
      其夫陳桂青所證述借錢供賭博之用，均相符合。
（三）被告借錢供作賭博，根本無力亦無意還錢，向被害人稱供生意周轉之用，使之
      陷於錯誤而借貸金錢或支票，其有詐欺之犯意及行為，至為明顯。不能因其之
      前借錢還錢，即得為此次詐欺免責之藉口。且其借得或換得之票據，屆期應備
      款以供兌領，然被告將支票交付六合彩組頭簽賭，不借款兌現，反指告訴人之
      支票不兌現，其有騙取金錢或有價證券支票不法所有之意圖，灼然自明。
（四）綜上所述，被告所辯，為翻異卸責之詞，不足採信。其罪證明確，犯行洵堪認
      定，應予依法論科。
三、核被告所為，係犯刑法第三百三十九條第一項之詐欺取財罪。其一次詐欺丁○○○，由丁○○○多次交付金錢，為接續犯行，另詐欺丁○○○、己○○○、戊○○等多次犯行，時間密接，方法相同，顯係基於概括之犯意，反覆為之，應論以
    連續犯，並加重其刑。
四、公訴意旨另以：被告另於八十七年一月間，在台北縣三峽鎮○○街三巷一號二樓
    丙○○○住處，向丙○○○借款四十萬元，詐稱願給付月息二分計算利息，丙○○○誤認其有資力，有還款能力，而如數借款。又於八十七年三月十日，未得其
    夫陳桂青之同意，而偽造陳桂青名義簽發面額為一百五十萬元，到期日八十七年
    九月十日之本票一張，持以向丙○○○借款一百十萬元，並提供陳桂青所有坐落
    於台北縣三峽鎮○○○段十三添小段一○○之三二地號及同小段一○○之三四地
    號土地所有權狀為擔保，再向丙○○○借款一百一十萬元，因認被告涉有刑法第
    二百零一條偽造有價證券罪嫌及連續詐欺罪嫌。經訊之被告堅決否認有此部分之
    犯行，辯稱：其夫陳桂青平日所有財產均授權其管理，支票簿、印章亦交由其使
    用，其簽發本票乃基於授權，並非偽造，因其向丙○○○借錢提供有房屋、土地
    供作擔保，不能認屬詐欺等語。經查：
（一）按犯罪事實應依證據認定之，無證據不得認定犯罪事實，刑事訴訟法第一百五
      十四條第二項定有明文。故如未能發現相當證據，或證據不足以證明，自不能
      以推測或擬制之方法，以為裁判基礎；此所謂認定犯罪事實之證據，係指足以
      認定被告確有犯罪行為之積極證據而言，而認定犯罪事實所憑之證據，雖不以
      直接證據為限，間接證據亦包括在內，然而無論直接或間接證據，其為訴訟上
      之證明，須於通常一般人均不致有所懷疑，而得確信其為真實之程度，始得據
      之為有罪之認定，倘其證明尚未達到此一程度，而有合理懷疑存在時，為無罪
      之判決。
（二）被告所簽發陳桂青名義之本票，未載發票日，有該本票在卷可參（見八十七年
      度偵字第一五三六九號偵查卷第六頁）。按票據法第十一條第一項規定，欠缺
      本法所規定票據上應記載事項之一者，其票據無效；同法第一百二十條規定，
      本票應記載發票年、月、日。是以本票未載明發票年、月、日，則該本票屬無
      效之票據。系爭本票欠缺發票年月日，非為有效之票據，即不屬有價證券，不
      論被告有無偽造，均不構成偽造有價證券罪責，該無效之本票，僅為民事上借
      款之證明，屬私文書，合先敘明。
（三）被告之夫陳桂青對被告簽發其名義之本票，事先雖不知情，但其證稱，夫妻的
      財產，均由被告管理，管理部分包括印鑑、本票簿、現金、存摺、權狀，都由
      被告管，家庭開支都由被告處理，搭建房子的錢借錢都是被告去借的，沒有限
      制用途，財務交給被告，不反對用其印章開票等語（見原審卷第二十九頁、第
      三十頁、本院上訴字卷第三十六頁、上更(一)字卷九十二年十一月三日筆錄第二
      頁、第三頁），則被告基於其夫陳桂青之授權，交付之印章，簽寫借款之文書
      ，並提供其夫之房屋及土地權狀借錢，自無偽造文書之可言。
（四）被告向丙○○○借款四十萬元時，約定月息二分期限二個月，被告均有按時給
      付該利息款，嗣屆期被告再提供上開土地及建物所有權狀交付丙○○○為擔保
      ，借得之一百一十萬元，連同前借四十萬元，始簽發未載發票日期金額一百五
      十萬元之私文書予丙○○○。丙○○○既係延續先前與被告間借貸關係而借款
      予被告，則其於交付一百一十萬元之時，衡諸事理，對於被告之經濟狀況當有
      相當程度之瞭解。況據丙○○○於原審到庭陳稱，其係因信任被告之母親與被
      告提供權狀放置其處，始借款予被告等語（見原審卷第六十一頁），顯見告訴
      人並非因被告所交付之無效票據，始陷於錯誤而為一百一十萬元之交付，且被
      告亦未因交付該無效票據，而使原已存在四十萬元之債務發生免除之結果。被
      告雖於借款之後，將原交付丙○○○保管之所有權狀取回，並於八十七年五月
      二十八日設定抵押權予案外人曾春林，然該所有權狀既於八十七年三月十日交
      付予丙○○○，丙○○○遲至八十七年五月二十八日仍未辦理抵押權登記，足
      徵其係以持有該所有權狀為擔保債權之方法，苟被告於借款之初，即有取回權
      狀之不法意圖，其當無於逾二個半月期間後，始行取回之理。加以，該所有權
      狀於設定完成後，又交還丙○○○保管留置，尚難因被告嗣後將所有權狀取回
      詐術之行為，此部分僅屬民事糾葛，尚難以刑責相繩。
（五）綜上所述，被告此部分被訴偽造有價證券及詐欺之犯行，尚屬不能證明，因公
      訴意旨認與前開有罪科刑部份，有牽連犯與連續犯之裁判上一罪之關係，爰不
      另為無罪之諭知。
五、原審對被告為有罪科刑之判決，固非無見。惟查：(一)被告詐欺丁○○○、己○○○、戊○○部分，原審認不屬詐欺，尚有未合。(二)被告基於其夫之概括授權，借
    錢書立未載發票日之無效本票私文書部分，不構成犯罪，原審亦誤為犯罪，均有
    未合，自屬無可維持。檢察官上訴意旨，認被告詐欺丙○○○部分，原審不另為
    無罪判決不當，雖不足採，但原判決既有可議，自應由本院將原判決撤銷改判。
    爰審酌被告品行、生活狀況、智識程度、犯罪動機、目的、手段、所生之損害、
    及犯罪後之態度等一切情狀，量處如主文第二項所示之刑，以資懲儆。
六、據上論斷，應依刑事訴訟法第三百六十九條第一項前段、第三百六十四條、第二
    百九十九條第一項前段、第五十六條、刑法第三百三十九條第一項、罰金罰鍰提
    高標準條例第一條前段，判決如主文。
本案經檢察官柯麗鈴到庭執行職務
中    華    民    國      九十二      年       十二      月     九      日
                            臺灣高等法院刑事第五庭
                                審判長法  官  曾  德  水
                                      法  官  楊  貴  雄
                                      法  官  趙  功  恆
右正本證明與原本無異。
被告不得上訴。
檢察官如不服本判決，應於收受送達後十日內向本院提出上訴書狀，其未敘述上訴之
理由者並得於提起上訴後十日內向本院補提理由書（均須按他造當事人之人數附繕本
）。
                                      書記官  孫  佩  琳
中    華    民    國      九十二      年       十二      月     九      日
附錄本案論罪科刑法條全文：
刑法第三百三十九條第一項
意圖為自己或第三人不法之所有，以詐術使人將本人或第三人之物交付者，處五年以
下有期徒刑、拘役或科或併科一千元以下罰金。


司法院資訊處製作；財團法人民間司法改革基金會備份。
